【裁判字號】    90,台上,1609
【裁判日期】    900913
【裁判案由】    離婚
【裁判全文】
最高法院民事判決                                九十年度台上字第一六○九號
    上  訴  人  甲○○
    訴訟代理人  鍾
    被 上訴 人  乙○○
    訴訟代理人  楊昌禧律師
右當事人間請求離婚事件，上訴人對於中華民國八十九年一月二十七日台灣高等法院
高雄分院第二審判決（八十七年度家上字第一三一號），提起上訴，本院判決如左：
    主  文
上訴駁回。
第三審訴訟費用由上訴人負擔。
    理  由
本件被上訴人主張：兩造於民國八十五年一月九日結婚，婚後上訴人即於八十五年四
月、五月、七月、及十二月間四次藉故與伊爭吵，向伊需索錢財不遂而離家出走。八
十六年十二月十五日伊從美國經日本返台，當日晚上上訴人向伊索取新台幣（下同）
七百萬元被拒，竟於翌（十六）日凌晨一時許，用嘴咬去伊右前臂一塊皮，又用手抓
伊之陰囊，且毆打伊，造成伊右前臂咬傷皮脫落四‧二×三‧八公分及瘀血三×五公
分、陰囊瘀血三×五公分、左頰瘀血一×一公分之嚴重傷害。伊受傷後，上訴人非但
不予送醫，反將伊折磨至當日凌晨六時三十分許。其傷害行為，業經刑事法院判處拘
役五十日確定。衡諸兩造均係師範大學畢業，上訴人現為啟智學校校長，伊係國中校
長退休，為樹人醫事學校之創辦人之身分地位，上訴人之行為，已使伊身體上及精神
上達於不堪同居之虐待。如認上開事實不構成不堪同居之虐待，亦足以證實兩造有重
大事由，難以維持婚姻關係等情。爰依民法第一千零五十二條第一項第三款及同條第
二項規定，求為准許與上訴人離婚之判決。
上訴人則以：伊於八十五年四月、五月、七月間，雖曾因遭被上訴人毆打、或以言詞
侮辱，心情不好先後離家三次，惟其中一次由被上訴人帶伊回家，一次由被上訴人派
其司機載伊回家，一次伊自行回家，繼續同居生活。八十六年十二月十六日凌晨一時
許，係因被上訴人不提出財產清冊以供伊申報財產及強行求歡，經伊拒絕，致雙方發
生互咬傷害，此乃夫妻生活偶起勃谿。況兩造事後亦已一同出遊共宿及觀賞電影，足
見並未達於不堪同居之虐待或有難以維持婚姻、無法共同生活之重大事由等語。資為
抗辯。
原審依調查證據為辯論之結果，以：兩造之夫妻關係現仍存續中之事實，為兩造所不
爭，並有戶籍謄本可稽。茲兩造就八十六年十二月十五日晚上因被上訴人拒不提供財
產清冊供上訴人申報，及上訴人要被上訴人給付七百萬元，經被上訴人拒絕，而互相
爭吵。翌（十六）日凌晨一時許，上訴人咬去被上訴人右前臂一塊皮，並毆打被上訴
人，致其右前臂皮脫落四‧二×三‧八公分及瘀血三×五公分、陰囊瘀血三×五公分
、左頰瘀血一×一公分之傷害；被上訴人亦咬傷上訴人，致其受有右前臂咬傷二‧五
公分併腫脹二×三公分之傷害。渠等傷害行為，經刑事法院判處被上訴人拘役三十日
、上訴人拘役五十日確定等事實，均不爭執，復經原審調閱該院八十八年度上易字第
二○七七號刑事偵審案卷查明無訛，堪信為真實。上訴人辯稱，係被上訴人強行求歡
，經伊拒絕，始發生爭執互咬云云，然為被上訴人所否認，上訴人不但未舉證以實其
說，反於審理中陳稱：（因我要申報財產而請被上訴人提撥一、二百萬元至我的帳戶
內，這樣申報財產也比較好看，而被上訴人不理我就出國），被上訴人當晚回國後，
因其係高雄首富，請其給伊五百萬元還債，及給付一、二百萬元作為存款（以便申報
財產），面子上比較好看，惟被上訴人均不答應，後來在床上，被上訴人向伊示好，
用手搭在伊肩上，欲與伊親熱，伊身體擺脫被上訴人，手腳並亂揮舞，可能這樣傷到
其陰囊等語，足見當時被上訴人並無強行求歡之行為。兩造係因被上訴人拒不提供財
產清冊供上訴人申報，及拒絕上訴人所要求之七百萬元而互相爭吵致生前開傷害行為
。其中被上訴人之陰囊所受瘀血三×五公分及紅腫之傷害，應係外力撞擊所造成，為
抓傷、捏傷、踢傷都有可能，已據證人即當時之診治醫師陳中柱於刑事案件偵審中證
述明確，亦見上訴人係故意傷害被上訴人之陰囊。再參諸被上訴人之右前臂被咬皮脫
落四‧二×三‧八公分及瘀血三×五公分，血跡沾上其長睡衣袖一片，有照片為憑，
更見被上訴人之傷勢不輕及上訴人傷害被上訴人時下手（下口）甚重。審酌上訴人之
傷害被上訴人之行為及兩造均於八十七年四月間相互控訴，經檢察官及法官多次勸導
和解，皆無視於其社會地位之崇高而堅持告訴，終至分別被判處罪刑確定，暨被上訴
人已七十二歲（按：十六年六月三十日生），上訴人亦逾五十一歲（按：三十七年七
月三十日生），均非情緒常會衝動之年齡等情狀，堪認兩造間實已恩斷情絕，殊無夫
妻誠摯之基礎可言。縱兩造之前曾有過恩愛和諧之生活，仍不足以推翻此項事實之認
定。從而，上訴人對被上訴人所為之前開傷害行為，在客觀上即構成不堪同居之虐待
，被上訴人依民法第一千零五十二條第一項第三款（原判決漏載「第一項」）之規定
請求與上訴人離婚，為無不合，應予准許。其另依同條第二項規定請求離婚，即無再
予審究之必要。就上訴人所辯，兩造於事後之八十七年二月一日同遊墾丁公園，共宿
（作愛）於墾丁休海旅館；八十七年二月十四日一同前往台北，當夜共宿（作愛）於
台北師大校友樓；八十七年三月二日共同觀賞電影鐵達尼號，尚難認彼此前此之爭吵
，已達不堪同居虐待之程度云云。被上訴人雖承認於上述三次時間有與上訴人同出，
但否認有與上訴人共宿作愛，且兩造於八十七年二月一日同去墾丁公園，及八十七年
三月二日出外相見，於出去前，被上訴人即向其司機陳宗平稱係約上訴人談離婚之事
，業經證人陳宗平證述屬實，當時兩造均未進行民刑事訴訟，被上訴人應無虛偽告知
陳宗平之理。又八十七年二月十四日兩造一同前往台北，夜宿於台北師大校友樓，仍
係商談離婚之事，亦經證人賴晚鐘證述無異。顯不足以兩造有同出之各該事實，證明
上訴人之傷害行為，在客觀上未構成不堪同居之虐待。縱被上訴人同時咬傷上訴人，
及上訴人辯稱：被上訴人曾毆打伊三次，並用言語侮辱伊、冤枉伊、見伊與其他男人
談話很會吃醋、結婚後三月始准其辦理結婚登記、又拒不提出財產清冊供其申報財產
云云，均屬實在，應係上訴人是否可主張其權利之問題，核與被上訴人得據上訴人不
堪同居之虐待行為請求離婚之權利不生影響。為原審心證之所由得，因而廢棄第一審
所為被上訴人敗訴之判決，改判准其與上訴人離婚，經核於法洵無違誤。至八十七年
三月二日被上訴人與上訴人外出商談離婚事宜後，是否另與上訴人觀賞電影「鐵達尼
號」，尚與上訴人對被上訴人所為之傷害行為無涉，不能以之推翻原審所為該傷害事
實之認定。上訴論旨，猶執前詞，就原審取捨證據、認定事實及適用法律之職權行使
，指摘原判決不當，求予廢棄，非有理由。
據上論結，本件上訴為無理由，依民事訴訟法第四百八十一條、第四百四十九條第一
項、第七十八條，判決如主文。
中      華      民      國     九十     年      九      月     十三     日
                              最高法院民事第七庭
                                  審判長法官  蘇  茂  秋
                                        法官  徐  璧  湖
                                        法官  朱  建  男
                                        法官  曾  煌  圳
                                        法官  李  慧  兒
      右正本證明與原本無異
                                              書  記  官
中      華      民      國     九十     年      九      月    二十七    日


司法院資訊處製作；財團法人民間司法改革基金會備份。
